【裁判字號】    96,重上,128
【裁判日期】    990723
【裁判案由】    債務不履行損害賠償
【裁判全文】
臺灣高等法院民事判決                 96年度重上字第128號
上  訴  人  富英電子股份有限公司
法定代理人  乙○○○
訴訟代理人  金學坪律師
複  代理人  簡欣儀律師
訴訟代理人  劉志鵬律師
            陳文靜律師
上  一  人
複  代理人  涂予尹律師
被  上訴人  泰盛國際股份有限公司
法定代理人  甲○○
訴訟代理人  梁穗昌律師
複  代理人  李夏菁律師
上列當事人間請求債務不履行損害賠償事件，上訴人對於中華民
國96年1月23日臺灣臺北地方法院93年度重訴字第799號第一審判
決提起上訴，本院不經言詞辯論，判決如下：
    主      文
原判決廢棄，發回臺灣臺北地方法院。
    事實及理由
一、按「解散之公司除因合併、分割或破產而解散外，應行清算
    。」、「解散之公司，於清算範圍內，視為尚未解散。」、
    「（股份有限）公司之清算，以董事為清算人。但本法或章
    程另有規定或股東會另選清算人時，不在此限。不能依前項
    之規定定清算人時，法院得因利害關係人之聲請，選派清算
    人。」，公司法第24條、第25條、第322條分別定有明文。
    又「清算人應於清算開始及完結時，向法院聲報，否則公司
    之清算程序尚難認為已終結」、「公司解散後，應進行清算
    程序，在清算完結前，法人之人格於清算範圍內，仍然存續
    ，必須待清算完結後，公司之人格始得歸於消滅」、「再抗
    告人之清算人就任後，明知而不通知相對人報明債權，有違
    公司法第八十八條之規定，縱已辦申報完結手續，亦不生清
    算完結之效果，再抗告人公司人格仍然存續。」、「公司法
    人於清算人了結其現務、收取債權、清償債務、交付賸餘財
    產於應得者完結以前其清算不得謂已終結，其法人格仍視為
    存在。至清算人向法院聲報清算完結，不過為備案性質，不
    因法院准予備案遽認其法人格當然消滅。」，最高法院78年
    台上字第451號、76年度台上字第1275號、70年度台抗字第
    433號裁判要旨、97年度台抗字第375號裁判參照。查上訴人
    於民國97年12月31日經股東臨時會決議解散，並選任乙○○
    ○為清算人，且經高雄市政府以98年1月7日高市府經二公字
    第09800402560號函核准解散登記，乙○○○復於98年2月23
    日向台灣高雄地方法院（下稱高雄地院）聲報就任清算人，
    經高雄地院以98年3月10日雄院高民晴98審司64字第10797號
    函准予備查；嗣乙○○○於98年6月29日向高雄地院聲報清
    算完結，經高雄地院以98年8月6日雄院高民晴98審司204字
    第37622號函准予備查等情，固據本院調閱高雄地院98年度
    審司字第64號呈報清算人事件卷、98年度審司字第204號聲
    請清算終結事件卷查明無誤（見本院卷第4宗第125、126頁
    ，另有外放影印卷）。惟上訴人公司之原董事長乙○○○於
    98年2月10日就任清算人後，明知兩造間有本件訴訟尚在法
    院審理中，竟不通知被上訴人報明債權，或將該債權保留俟
    本件訴訟確定再行處理，自有違公司法第88條之規定，揆諸
    前揭說明，縱令乙○○○已向高雄地院申報清算完結手續，
    亦不因該法院准予備案，即生清算完結之效果，上訴人公司
    之人格依然存續。準此，上訴人公司之清算既未完結，其法
    人格尚存續，上訴人仍有續為本件訴訟之必要，爰列乙○○
    ○為其法定代理人，合先敘明。
二、按第一審之訴訟程序有重大之瑕疵者，第二審法院得廢棄原
    判決，而將該事件發回原法院。但以因維持審級制度認為必
    要時為限。民事訴訟法第451條第1項定有明文。又地方法院
    審判案件，以法官一人獨任或三人合議行之，為法院組織法
    第3條第1項所明定。故地方法院審判案件，如行合議審判，
    應以法官三人合議行之，始屬適法。而地方法院於審理民事
    訴訟事件時，經裁定行合議審判，並因準備言詞辯論之必要
    ，指定受命法官於言詞辯論期日前闡明訴訟關係或調查證據
    後，該受理訴訟之法院組織即確定，不容任意加以變更。受
    命法官於訴訟程序上之職權，復設有一定之限制，並非等同
    於受訴法院或審判長，觀之民事訴訟法第270條、第272條、
    第485條等規定甚明。因之，受命法官踰越權限，於訴訟程
    序中規避合議審判，僭行審判長職權，致法院組織不合法所
    為之判決，當然為違背法令，此觀同法第496條第1項第1款
    之規定自明（最高法院91年度台上字第549號、92年度台上
    字第1728號、97年度台簡上字第11號裁判要旨參照）。
三、查本件於原審法院受理後，已於93年7月5日依法院組織法第
    3條第1項後段規定，由審判長吳青蓉法官、羅富美法官及紀
    文惠法官以合議制行合議審判，並指定紀文惠法官為受命法
    官行準備程序，依民事訴訟法第270條第2項但書、第3項規
    定調查證據及試行和解，紀文惠法官即定於93年10月6日下
    午4時行準備程序，有民事裁定、審理單及準備程序期日通
    知書之送達證書可稽（見原審卷第1宗第256、359至362頁）
    ，雖受命法官更換為傅中樂法官，惟傅中樂法官仍按原定準
    備程序期日，於93年10月6日下午4時行準備程序，有準備程
    序筆錄足憑（見原審卷第2宗第2至4頁），則受理本件之法
    院組織即確定為合議制，不容任意加以變更，乃傅中樂法官
    於93年10月6日當庭諭知準備程序終結，另指定93年11月9日
    上午9時30分行言詞辯論程序，此後均由傅中樂法官一人出
    庭指揮言詞辯論程序，並於96年1月9日言詞辯論期日逕行終
    結辯論，再由傅中樂法官一人為判決之宣示，有言詞辯論筆
    錄及宣示判決筆錄可憑（見原審卷第3宗第116至118、191頁
    ），依前揭說明，本件合議制之受命法官傅中樂法官並非法
    院或審判長，其任意變更本件行獨任審判，其法院之組織即
    不合法，其所為之判決當然違背法令。因上訴人亦於99年7
    月19日具狀指摘原判決有法院組織不合法之違背法令情形，
    以原審訴訟程序有重大瑕疵，有必要維持審級制度，請求將
    原判決廢棄發回等語（見本院卷第4宗第237、238頁），顯
    然上訴人不同意由本院就該事件自為實體之裁判，以補正上
    開訴訟程序之瑕疵。至被上訴人雖以兩造已就本件為充分攻
    防，並無不適於為辯論及判決之基礎，自應由本院自為判決
    云云，惟原審之法院組織既不合法，其訴訟程序即有重大之
    瑕疵，難謂其違背與原判決內容無因果關係，上訴人復以審
    級利益為訴求，自不適於為第二審辯論及裁判之基礎，附此
    敘明。是則為維持審級制度，爰不經言詞辯論，逕將原判決
    廢棄，發回原審法院另為適當之處理。
四、據上論結，本件上訴為有理由。爰判決如主文。
中    華    民    國    99    年    7     月    23    日
                    民事第十七庭
                        審判長法  官  藍文祥
                              法  官  陳麗芬
                              法  官  張競文
正本係照原本作成。
被上訴人泰盛國際股份有限公司如不服本判決，應於收受送達後
20日內向本院提出上訴書狀，其未表明上訴理由者，應於提出上
訴後20日內向本院補提理由書狀（均須按他造當事人之人數附繕
本）上訴時應提出委任律師或具有律師資格之人之委任狀；委任
有律師資格者，另應附具律師資格證書及釋明委任人與受任人有
民事訴訟法第466條之1第1項但書或第2項（詳附註）所定關係之
釋明文書影本。如委任律師提起上訴者，應一併繳納上訴審裁判
費。
上訴人富英電子股份有限公司不得上訴。
中    華    民    國    99    年    7     月    26    日
                              書記官  章大富
附註：
民事訴訟法第466條之1（第1項、第2項）：
對於第二審判決上訴，上訴人應委任律師為訴訟代理人。但上訴
人或其他法定代理人具有律師資格者，不在此限。
上訴人之配偶、三親等內之血親、二親等內之姻親，或上訴人為
法人、中央或地方機關時，其所屬專任人員具有律師資格並經法
院認為適當者，亦得為第三審訴訟代理人。

司法院資訊處製作；財團法人民間司法改革基金會備份。
